臺灣高等法院刑事判決　　　　　　　　　　　　　　九十三年度上易字第八九二號
　　上　訴　人　臺灣板橋地方法院檢察署檢察官
　　被　　　告　甲○○○
　　選任辯護人　謝裕律師
右上訴人因被告侵占等案件，不服臺灣板橋地方法院九十二年度易字第一六一九號，
中華民國九十三年三月三十一日第一審判決（起訴案號：臺灣板橋地方法院檢察署九
十一年度偵字第一四六六七號），提起上訴，本院判決如左：
    主  文
原判決撤銷。
甲○○○連續意圖為自己不法之所有，而侵占自己持有他人之物，處有期徒刑伍月，
如易科罰金，以參佰元折算壹日。
    事  實
一、甲○○○與丙○○原為夫妻關係，後於民國九十年十一月八日協議離婚。二人於
    婚姻期間，甲○○○於世華聯合商業銀行北三重分行（下稱世華北三重分行）開
    裕公司）及住家繳交水、電款項之用；甲○○○復於富順證券股份有限公司（下
    稱富順證券公司）開設帳號：0000000號及花蓮區中小企業銀行（下稱花
    蓮企銀）開設帳號：00000000000000號供丙○○、乙○○（即丙○○堂姐）二人買賣股票之用；甲○○○均將存摺及印鑑交付丙○○保管。迨甲○○○與丙○○協議離婚後，甲○○○仍同意上開帳戶供丙○○繼續使用。嗣因
    丙○○保管之上開世華北三重分行帳戶印鑑遺失，乃徵得甲○○○同意，一同於
    九十年十二月十七日前往世華北三重分行辦理變更印鑑。而甲○○○於辦理手續
    時，獲知該帳戶內尚有存款新台幣（下同）二十餘萬元，即藉故離去。旋即意圖
    為自己不法之所有，並基於概括犯意，先於九十年十二月十九日，以印鑑、存摺
    遺失為由，向富順證券公司辦理印鑑變更後，將乙○○存於上開富順證券公司帳
    戶之威盛公司股票三千股、大霸公司股票四千零九十六股、旺銓公司股票二千股
    及聯強公司股票三千二百五十股等股票（時值七、八十萬）元，侵占入己。復於
    九十年十二月十九日，至世華北三重分行將上開帳戶辦理印鑑變更後，再連續於
    九十一年一月二十五日及同年二月六日，分別提領丙○○存於該帳戶之現金一萬
    二千元及十九萬元，並占為己有。得手後，經丙○○及乙○○催討仍拒不返還。
二、案經丙○○及乙○○訴請臺灣板橋地方法院檢察署檢察官偵查起訴。
    理  由
一、訊據被告甲○○○坦承與丙○○婚姻關係存續期間，開立世華北三重分行之00
    000000000號帳戶，供丙○○使用扣繳家中水、電款項；及於富順證券
    公司、花蓮企銀開設上開股票帳戶，供丙○○買賣股票之用。嗣於九十年十二月
    十九日前往世華北三重分行及富順證券公司辦理變更印鑑；再於九十一年一月二
    十五日及同年二月六日，於世華北三重分行帳戶內分別領取一萬二千元及十九萬
    元等事實，核與卷附世華北三重分行九十一年七月二十三日世北三重字第○○一
    九號函及函附開戶之
    股份有限公司開戶申請書、印鑑卡、委託買賣證券受託契約書（以上均影本）所
    載情節相符（見九十一年度他字第二一八五號偵查卷第三二頁至第三五頁；第二
    六頁至第二七頁），雖被告矢口否認有侵占犯行，辯稱：世華北三重分行帳戶內
    存款及富順證券公司帳戶之股票，均係於離婚前，將現款交由證人丙○○存入及
    買賣股票等語。
二、經查：
（一）證人丙○○於原審證稱：我使用甲○○○在世華北三重分行的帳戶，是因為他
      在八十八年間沒上班，我請他去世華北三重分行開戶，要扣水電費，何時開戶
      ，我忘記了。他只負責開戶，開戶後帳戶裡的錢都不是他存進去的，都是富裕
      公司開出去的票，錢都是我存的。我和甲○○○離婚時，沒有提到世華北三重
      分行帳戶內的錢要如何處理，因為他知道錢不是他的，他的帳戶只是人頭戶，
      所以我們離婚後，他同意世華北三重分行的帳戶讓公司繼續使用，所以在九十
      年十二月十七日，我們一起去辦理變更印鑑。當天變更印章只有辦理世華北三
      重分行這一家，並沒有把花蓮企銀、富順公司一起變更印鑑。變更印鑑後，新
      的印章在我這邊，但辦到一半要影印甲○○○的
      行說隔天再去拿存摺等語（見原審卷第二一三頁至第二二五頁）。而被告於原
      審及本院均坦承該世華北三重分行帳戶係供丙○○扣繳家中水電之用，且依卷
      附世華北三重分行被告帳戶交易明細所示，該帳戶內均係用來支付水、電費用
      及支票票款之用，復有世華北三重分行檢附代扣繳款資料在卷為憑。則被告自
      始既未使用上開世華北三重分行帳戶，該帳戶內之存款自非被告所存入。且縱
      認該帳戶內之存款係被告二人夫妻關係存續期間所有，然被告自承並無夫妻分
      別財產登記，亦屬被告與丙○○所共有，足證被告辯稱該世華北三重分行帳戶
      內之存款為其所有，要非屬實。又被告於本院坦承與丙○○離婚後，曾於九十
      年十二月十七日至世華北三重分行辦理印鑑變更，同時另刻印章交付丙○○憑
      辦。證人即世華北三重分行行員宋芷珊於本院證稱：九十年十二月十七日被告
      確有到世華北三重分行辦理印鑑變更，被告夫妻二人係以印鑑遺失為由，一起
      到銀行服務台窗口辦理。當時該簽寫的申請資料都有簽寫，只欠印鑑卡未蓋章
      ，後來因為他們夫妻發生爭執，先生就先行離去沒再回來，太太則有拿印鑑章
      來補蓋。蓋完印鑑隔天即十八日，該帳戶才開始啟用。我們有核對
      ，但當天來不及影印，先生就走掉了等語。而被告於原審審理經檢察官訊問：
      「十七日去變更印鑑時，新的印鑑在哪裡？」時，亦坦承：「當時有寫了一些
      單子，因為我走掉了，沒有在我手上，不知道是否是在丙○○手上。」顯見丙○○嗣後補蓋之印鑑章，即係被告當時所提供。設該帳戶存款係被告所有，縱
      需辦理印鑑變更，被告大可自行前往，當無須偕同丙○○一同前往，並另刻印
      章交付丙○○辦理手續之必要，足證丙○○指證被告於離婚後，仍同意繼續使
      用該帳戶，應屬實情。查被告上開世華北三重分行帳戶自始即由丙○○所使用
      ，而被告與丙○○離婚時，離婚協議書僅記載：二人子女歸由何人監護；坐落
      於台北縣三重市○○路○段九九號三樓房屋歸證人丙○○所有；及雙方如有負
      債，應各自負責清償（見卷附離婚協議書），並未載及世華北三重分行帳戶存
      款為被告所有；被告於離婚後復偕同丙○○辦理印鑑變更，同意丙○○繼續使
      用該帳戶，顯見該帳戶內存款並非被告所有至灼。
（二）雖被告辯護人另稱：南山人壽保險股份有限公司（下稱南山人壽）先後於九十
　　　年十月十九日、同年十二月十四日存入支付被告之理賠金八萬五千四百元、十
　　　五萬元至上開世華北三重分行被告帳戶中，總計存入二十三萬五千四百元；被
      告係領取自己所有之理賠金等語。惟證人丙○○於原審證稱：因係保險要保人
      ，並負責繳交保險費，自應取得保險金等語。而被告主張之南山人壽保險單，
      其中Ｎ二四七○─二二一八四號、Ｎ二四七○─二二一九七號保險單，要保人
      均為丙○○（Ｎ二四七０─二七四二二號保險單，要保人則為被告），有臺灣
      板橋地方法院檢察署洽辦公務記錄表在卷可考。按現今社會，保險契約要保人
      常係負責支付保險費，並於保險事故發生後領取保險金之人，被告亦未能舉出
      曾有繳交保險費之事證，已見證人丙○○指證因係上開保險之要保人並繳交保
      險費，始能領取保險金，應屬有據。況被告與丙○○業於九十年十一月八日協
      議離婚，而依卷附南山人壽理賠通知書所示，該公司係於九十年十二月七日通
      知被告上開三紙保單分別理賠七萬五千元、二萬五千元及五萬元，總計十五萬
      元，並由丙○○於九十年十二月十四日存入上開被告世華北三重分行帳戶內。
      倘該保險金係屬被告所有，被告竟於經南山人壽通知後，猶讓丙○○存入上開
      供丙○○使用之帳戶，並陪同丙○○前往銀行辦理印鑑變更，同意丙○○繼續
      使用該帳戶，殊與常情有違。足見上開保險單係因丙○○為要保人，或負責繳
      交保險費，乃由丙○○領回保險金甚明。被告辯護人指稱上開保險金係被告所
      有，委無可採。
（三）被告於本院審理時坦承：不曾以富順公司帳戶買賣股票，印鑑、及股票存摺均
      交由丙○○使用。證人丙○○於原審證稱：我會使用甲○○○在富順證券公司
      、花蓮企銀的帳戶，是因為八十七年間，乙○○要做股票，我說我先生（即甲○○○）的戶頭沒有用可以給乙○○用，所以甲○○○才去富順證券公司開戶
      ，而花蓮企銀是富順證券公司的交易帳戶，這些存摺、印章都在乙○○那裡。
      甲○○○在富順證券公司帳戶內的股票，是由乙○○買賣的，我自己買賣的股
      票在我個人於富順證券公司的戶頭內。我在偵查中說甲○○○在富順證券公司
      的股票是我與乙○○一起買賣的，並沒有錯，營業員也知道，我們二個人共同
      使用這個戶頭，我幫乙○○下單，裡面的錢是乙○○自己存進去的，或是委託
      我妹妹代轉進去。我和甲○○○離婚時，沒有提到花蓮企銀的錢、富順證券公
      司的錢如何處理，因為他知道錢不是他的，他的帳戶只是人頭戶，所以我們離
      婚後，他同意讓我們繼續使用。我們只有辦理世華北三重分行這一家，並沒有
      把花蓮企銀、富順公司一起變更印鑑，因為甲○○○沒有玩過股票不知道，我
      想說印章、存摺都在乙○○那裡不需要變更，哪想到甲○○○於九十年十二月
      十九日或三十一日去變更花蓮企銀的印鑑等語（見原審卷第二一三頁至第二二
      五頁）；及至本院審理時亦陳稱：該股票帳戶內所有股票均係乙○○所有。而
      證人乙○○於原審結稱：我在八十七年股市崩盤前就開始作股票，崩盤之前是
      用我自己的帳戶，後來我先生的妹妹要跟我們一起作股票，我怕帳會亂掉，我
      跟堂妹丙○○很熟，丙○○說他先生甲○○○的帳戶沒有用，可以借給我們使
      用，甲○○○開戶沒多久就用他的帳戶進出，他的帳戶是富順證券公司。我利
      用該帳戶進出股票時，因為我與丙○○很熟，我的錢都是拜託丙○○幫我轉進
      去甲○○○的帳戶。要交割而錢不夠時，營業員會通知丙○○或她妹妹，通知
      他們不到時，就會通知我。這個帳戶的存摺、印章都在我的手中，後來八十九
      年或九十年印章有不見，我有請甲○○○再重刻，八十九年或九十年補刻的印
      章現還在我手中（當庭提出印章一枚）。甲○○○與丙○○是在九十年十月離
      婚的，當時我還不知道，等到九十年十一、十二月股票再漲，我請丙○○幫我
      賣股票，才知道他們離婚，丙○○要我去找被告。大約九十年十一月底我有打
      電話給甲○○○，他說有一筆貸款沒有弄好，要我請丙○○將貸款弄好，才要
      將股票給我，但後來被告就去變更印鑑。因為我要去賣股票，所以知道印鑑遭
      變更了。我用富順證券公司甲○○○的帳戶進出股票是我跟我先生所買賣的，
      但都是我在處理等語（見原審卷第二○七頁至第二○九頁）。另證人即富順證
      券公司營業員劉宏玲於偵查中證稱：0000000號帳戶是八十七年間，甲○○○與他太太一起來開戶的，這個帳戶是用甲○○○的名字開戶，但甲○○○沒有使用，剛開始時黃素貞及丙○○都有使用，但後來都黃素貞在使用，甲○○○從來沒有用這個帳戶跟我下單，以前有追繳時，都是通知丙○○。後來
      甲○○○有來辦理變更印章二次，他離婚後來換印章時，我問他原因，他說遺
      失印章，他又問我戶頭裡面有何股票，我就有些疑問，是他太太後來說二人已
      經離婚。之後他換印章查股票，因為他是戶頭本人，我還是讓他查等語（見九
      十一年度他字第二一八五號偵查卷第二三頁至第二四頁）。依證人丙○○、乙○○、劉宏玲及被告所稱，被告於富順證券公司開設之股票帳戶係供丙○○、
      乙○○使用，丙○○並將存摺、印鑑交由乙○○保管，被告並曾補刻印章交付
      乙○○；且被告從未下單買賣股票，亦不知帳戶內之股票名稱，富順證券公司
      復未曾通知被告繳交股款；證人劉宏玲更稱被告於辦理變更印鑑時，尚詢問帳
      戶內有何股票，倘被告確有出資供丙○○買賣股票，豈會另刻印章交付乙○○
      使用，復不知自身帳戶內之股票名稱或數量？參以被告與丙○○協議離婚時，
      亦未於協議書上提及該帳戶股票為被告所有之事。益見被告辯稱該富順證券公
      司帳戶內股票係婚前交付丙○○現款買賣，不足採信。至丙○○、乙○○雖於
      富順證券公司設有帳戶，然丙○○於原審證稱：因於八十七年間乙○○需要股
      票帳戶買賣股票，而被告於富順證券公司開立之股票帳戶並未使用，乃將被告
      帳戶提供乙○○買賣股票等語；證人乙○○亦於原審證稱：因我先生的妹妹要
      跟我們一起作股票，我怕帳會亂掉，我跟堂妹丙○○很熟，丙○○說他先生甲○○○的帳戶沒有用，可以借給我們使用，甲○○○開戶沒多久就用他的帳戶
      進出等語。則乙○○因自身設立之股票帳戶另有親人共同使用，為免帳戶混亂
      ，乃向丙○○借用被告開立之股票帳戶，亦合於常情。被告以丙○○、乙○○
      於富順證券公司均設有股票帳戶，指稱二人不可能再使用被告之股票帳戶，亦
      無可採。
（四）證人劉宏玲於偵查中向檢察官所為陳述，並無顯不可信之情況；且被告及辯護
      人於本院調查證據時，亦未於言詞辯論終結前表示異議，依刑事訴訟法第一百
      五十九條之一第二項、第一百五十九條之五第二項之規定，自有證據能力。
（五）按被告將上開世華北三重分行、富順證券公司及花蓮企銀帳戶供丙○○使用；
      該等帳戶內之存款及股票，實際上雖非被告所有，然該等帳戶既以被告名義開
      立，被告於取得存摺、印鑑或擅自變更印鑑、補領存摺後，即能任意領出款項
      ，顯見被告已持有上開帳戶之金錢或股票，僅係依約不得任意使用而已（按此
      與一般人將現金暫時存入他人帳戶，待使用時再委由他人領出之情形相同，差
      別僅在於被告亦將印鑑、存摺交由丙○○、乙○○使用，使蘇、黃二人更加便
      利）。被告就上開帳戶內之金錢及股票係依契約上之原因而合法持有，並在被
      告實力支配之下，被告竟擅自以變更印鑑方式，將丙○○存於帳戶內之現金領
      出；及使乙○○無法領取存於富順證券公司帳戶內之股票，並主張為其所有，
      顯有不法所有之意圖，自應論以侵占罪責。
三、核被告所為，係犯刑法第三百三十五條第一項之侵占罪。被告先後多次所為，時
    間緊接，犯罪構成要件相同，顯係基於概括犯意為之，應依連續犯規定以一罪論
    ，並加重其刑。原審不察，認被告不構成犯罪，而為無罪之諭知，顯有違誤。公
    訴人上訴，指摘及此，為有理由，自應由本院撤銷改判。爰審酌被告平日之素行
    、與被害人之關係、犯罪之動機、目的、手段、所生危害、犯後態度等一切情狀
    ，量處如主文第二項所示之刑，並諭知易科罰金折算標準，以示懲儆。
據上論斷，應依刑事訴訟法第三百六十九條第一項前段、第三百六十四條、第二百九
十九條第一項前段；刑法第五十六條、第三百三十五條第一項、第四十一條第一項前
段，罰金罰鍰提高標準條例第一條前段、第二條，判決如主文。
本案經檢察官邱美育到庭執行職務。
中　　　華　　　民　　　國　　九十三　　年　　　九　　　月　　 十 六  　日
                              臺灣高等法院刑事第十四庭
                                  審判長法  官  陳  祐  輔
                                        法  官  洪  昌  宏
                                        法  官  陳　國　文
右正本證明與原本無異。
不得上訴。
                                        書記官  蔡  棟  樑
中　　　華　　　民　　　國　　九十三　　年　　　九　　　月　　 十 六    日
附錄：本案論罪科刑法條全文
刑法第三百三十五條第一項：
意圖為自己或第三人不法之所有，而侵占自己持有他人之物者，處五年以下有期徒刑
、拘役或科或併科一千元以下罰金。
前項之未遂犯罰之。
